最高法院刑事判決　　　　　　一○○年度台上字第二五八八號
上　訴　人　郭正雄
上列上訴人因妨害性自主案件，不服台灣高等法院高雄分院中華
民國九十八年十二月三十日第二審判決（九十八年度上訴字第一
０四四號，起訴案號：台灣屏東地方法院檢察署九十七年度偵字
第五七五三號），提起上訴，本院判決如下：
    主  文
上訴駁回。
    理  由
按刑事訴訟法第三百七十七條規定，上訴於第三審法院，非以判
決違背法令為理由，不得為之。是提起第三審上訴，應以原判決
違背法令為理由，係屬法定要件。如果上訴理由書狀並未依據卷
內訴訟資料，具體指摘原判決不適用何種法則或如何適用不當，
或所指摘原判決違法情事，顯與法律規定得為第三審上訴理由之
違法情形，不相適合時，均應認其上訴為違背法律上之程式，予
以駁回。本件上訴人郭正雄上訴意旨略稱：(一)、原判決於主文欄
諭知撤銷第一審關於上訴人自民國九十四年年底某日起至九十五
年年初某日止之八次強制性交，暨九十六年十二月間某日之一次
強制性交部分之判決。乃原判決理由欄又說明上訴人於九十四年
年底間某日起至九十五年初某日止，確有對被害人（代號○○○
○○○○○，姓名年籍資料詳卷）為八次強制性交之犯行，第一
審判決就此部分未予詳查，而為上訴人無罪之諭知，尚有未合等
情。其主文之諭知與理由之說明矛盾，於法有違。又原判決以被
害人自九十四年年底某日起至九十五年年初某日止，於每個星期
之星期六，在屏東縣○○鄉○○路○○之○○號，即上訴人所經
營之工廠（下稱上訴人工廠）居住之事實，即臆斷上訴人曾對被
害人為強制性交八次。況被害人指訴其遭上訴人強制性交之時、
地，與事實不符而有合理之可疑，乃原判決竟援引被害人相關供
述各情，據以認定上訴人有原判決事實欄所示之犯行，亦於法有
違。(二)、被害人就遭上訴人強制性交之時、地及次數等，所為之
指述不盡明確一致，且依被害人證稱：上訴人有時候不會對其強
制性交，有時候會對其強制性交；上訴人配偶陳○美會帶伊去打
麻將，有時候陳○美會在家各情，足見原判決認定上訴人對被害
人強制性交之次數，顯然有誤。又依被害人之父（姓名年籍資料
詳卷）及陳○美證稱各情，上訴人與陳○美於九十五年年初，曾
帶被害人至台東玩，則上訴人不可能於該段時間對被害人為強制
性交，原判決就上開有利於上訴人各情，未說明何以不能為有利
於上訴人論斷之理由。另原判決說明被害人於九十七年七月二十
日，對上訴人有厭惡及恐懼之直接反應，惟上訴人與被害人及其
家人等於九十五年及九十六年間仍有往來，原審據以推論上訴人
於約二年半之前，即於九十四年年底至九十五年年初，有對被害
人為強制性交之犯行，亦於法有違。(三)、依被害人於第一審交互
詰問中證述各情以觀，被害人於九十六年十二月間某日，係與被
害人之弟同在屏東縣○○鄉○○路○○之○○號，即上訴人住處
（下稱上訴人住處）二樓看卡通影片，則上訴人如何對被害人為
強制性交。況陳○美當日亦在家，上訴人更不可能對被害人為強
制性交犯行。又原判決說明綜合刑法修正前、後各該條文之規定
，如適用修正前刑法相關之規定，上訴人自九十四年年底間某日
起至九十五年年初某日止，於此段期間對被害人所為強制性交八
次之犯行，最高均可判處無期徒刑（定應執行刑亦為無期徒刑）
。而如適用修正後刑法相關之規定，因上訴人上開八次犯行之每
一次，最高均僅得科以有期徒刑，而縱就各罪予以分論併罰，其
定應執行刑亦不得逾三十年，是比較新舊法結果，自以九十五年
七月一日修正施行後之刑法，較有利於上訴人，似有適用法則不
當之違誤。另原判決依憑高雄市立凱旋醫院精神鑑定書，說明上
訴人應於刑之執行前，令入相當處所施以治療。然該精神鑑定書
或認上訴人再犯危險及可治療性均不高，上訴人目前無任何精神
疾病，卻又認依起訴書之記載，上訴人為避免被人發現，一再重
複為強制性交之犯行，事後並否認犯罪，若涉案屬實，一定有再
犯危險，其前後之記載非無矛盾。乃原判決竟援引該精神鑑定書
，諭知上訴人應於刑之執行前，令入相當處所施以治療，於法有
違等語。
惟查：原判決認定上訴人有原判決事實欄所記載，即對未滿十四
歲之女子犯強制性交罪（共八罪）；及對未滿十四歲之女子犯強
制性交罪（一罪）犯行，係以訊據上訴人不否認因為收養被害人
之故，被害人自九十四年年底起至九十五年初止，於每星期之星
期六均會至上訴人工廠留宿，及被害人於九十六年間亦曾前往上
訴人住處等事實。上訴人雖否認有何強制性交之犯行，辯稱：伊
未曾對被害人為強制性交之行為云云。然查上訴人有原判決事實
欄所示之犯行，業據被害人證述明確。參酌被害人係八十九年三
月出生之幼童，衡情其應不知男女為性行為前後身體之反應，惟
被害人不僅就上訴人對其為強制性交之方式，及上訴人對其強制
性交後之生理反應，暨被害人遭上訴人強制性交後之生理反應等
，均能為超越其年齡所得認知之指述，足見被害人確係就其親身
經歷之事實而為陳述；被害人之處女膜有疑似舊裂傷痕跡，有財
團法人屏東○○○醫院受理疑似性侵害事件驗傷診斷書附卷可證
；「麥當勞」餐廳深受一般兒童之喜愛，上訴人亦自承曾多次帶
同被害人前往「麥當勞」餐廳，而苟上訴人未曾對被害人為強制
性交犯行，而令被害人對其產生厭惡及恐懼之直接反應，衡情被
害人必相當樂意與上訴人同往「麥當勞」餐廳。惟依被害人、被
害人之父、被害人之祖母相關證述各情，被害人於九十七年七月
二十日，聽聞其父告知要帶其前往上訴人住處，上訴人並欲帶其
前往「麥當勞」餐廳時，被害人即呈現哭泣不願同往之情緒表現
，足見上訴人有對被害人為強制性交之犯行，因而令被害人對其
產生厭惡及恐懼之直接反應；依行政院衛生署屏東醫院精神科臨
床心理衡鑑照會及報告單所記載之內容，及證人即為上開衡鑑之
臨床心理師余○貞相關證述各節，足見苟被害人及其家人有意誣
陷上訴人，衡情應會利用上開心理衡鑑之機會，編造及主動告知
被害人遭強制性交之經過，而非不願意再向外界陳述相關事實，
而須由心理師以周折扮演之方式，設法與被害人互動並收集相關
資料，被害人始斷斷續續陳述相關事實之經過，堪認被害人確因
遭上訴人強制性交，致其行為產生某些異常反應及舉止；上訴人
經送請法務部調查局測謊結果，上訴人就其「沒有將手指插入被
害人的陰道內」、「沒有以生殖器碰觸被害人的陰部」等問題，
呈現情緒波動反應，經研判有說謊，有法務部調查局九十八年四
月三日調科參字第０九八００二一九六七０號測謊報告書附卷可
稽。堪認被害人指稱各情應係事實。被害人雖就遭上訴人強制性
交之時、地及次數等，無法為精確之指訴，惟因被害人年幼而就
相關事實記憶模糊，核與經驗法則無違，尚難以此即認被害人指
訴各情全無可採。審酌上訴人、上訴人之父郭槁、上訴人配偶陳
○美、被害人、被害人之父相關供述各情，及參照被害人之年齡
及其於案發時就學情形等，堪認上訴人係自九十四年年底起至九
十五年年初止，於約二個月期間內之每星期六，在上訴人之工廠
內，對被害人為強制性交犯行共八次。依上訴人、被害人、陳○
美相關供述各情，足見上訴人於九十六年十二月間某日，另在上
訴人住處，對被害人為強制性交犯行一次，被害人將上開時間誤
認係九十七年六月間。依陳○美、郭槁、郭政成相關證述各情以
觀，陳○美證稱：九十四年十二月中旬至九十四年十二月底，伊
眼睛受傷不可能外出打麻將等語，並不能為有利於上訴人之論斷
。上訴人否認辯解各情，無非係屬事後卸責之詞，不足採信等情
，予以綜合判斷。因而撤銷第一審關於上訴人自九十四年年底某
日起至九十五年年初某日止之八次強制性交，及九十六年十二月
間某日之一次強制性交部分之判決，就上開部分改判論處上訴人
對未滿十四歲之女子犯強制性交罪（共八罪）；及對未滿十四歲
之女子犯強制交罪（一罪）罪刑，已於判決內說明其所憑之證據
及其認定之理由。按供述證據前後，雖稍有參差或互相矛盾，事
實審法院非不可本於經驗法則斟酌其他證據作合理之比較定其取
捨，從而供述證據之一部認為真實者予以採取，亦非證據法則所
不許。又證據之取捨與證據之證明力如何，均屬事實審法院得自
由裁量、判斷之職權；苟其此項裁量、判斷，並不悖乎通常一般
之人日常生活經驗之定則或論理法則，又於判決內論敘其何以作
此判斷之心證理由者，即不得任意指摘其為違法，而據為提起第
三審上訴之合法理由。原判決援引上述各項證據資料，據以認定
上訴人確有如原判決事實欄所載之犯行等情，乃屬其採證認事調
查職權之合法行使，不容任意指為違法。原判決於理由欄貳、二
、(二)論述說明經比較新舊法結果，以九十五年七月一日修正施行
後之刑法，較有利於上訴人等情，並非無據，不得任意指為違法
。原判決主文欄與理由欄如上訴意旨(一)之諭知記載，並無矛盾不
符之處，上訴意旨任意指摘原判決不當，並無足取。稽諸卷附高
雄市立凱旋醫院精神鑑定書，其於五、(二)、三、３臨床心理衡鑑
結論欄雖記載：「……雖經量表評估個案的再犯危險及可治療性
均不高，但若個案犯案屬實，仍建議需接受情緒管理之相關課程
」，惟其於六鑑定結論欄另載：「綜合上述門診鑑定、心理測驗
及精神狀態檢查所得之資料，……若其涉案屬實（原精神鑑定書
誤載為『員』）研判的有一定的再犯的危險性，故必須要接受治
療。……以降低再犯的機率。……」（原審卷第五十三面背面至
五十四頁）等情，則綜觀該精神鑑定書之內容及其本旨，其鑑定
結果係認上訴人必須接受治療。縱認該精神鑑定書之部分行文不
盡明確妥適，然其於鑑定結果並無影響，尚不得以此即指原判決
援引該精神鑑定書，諭知上訴人應於刑之執行前，令入相當處所
施以治療，係屬不當。按有利於被告之證據不採納，係指該證據
倘予採納，得以推翻原審判決所確認之事實，而得據以為不同之
認定而言。如非事理所必然，縱未於理由特加說明，均與所謂違
背法令之情形不相適合。原判決已說明被害人就相關事實之陳述
雖不盡明確一致，惟尚難以此即認被害人相關指訴各節全不可採
之理由等情甚詳，上訴人援引被害人相關供述內容之片面，任意
為有利於己之推論，並非有據。縱認原判決就被害人相關供述各
情，未逐句說明何以不能為有利於上訴人論斷之理由，而有微疵
，然於判決之結果並無影響，依刑事訴訟法第三百八十條規定，
仍不得據為合法之第三審上訴理由。上訴人徒憑己意或就原判決
已有說明之事項，或就原審判斷證據證明力之合法職權行使，漫
指其違法，重為單純事實上之爭執，難謂係適法上訴第三審之理
由，其上訴違背法律上之程式，應予駁回。
據上論結，應依刑事訴訟法第三百九十五條前段，判決如主文。
中    華    民    國  一○○  年    五    月   十九   日
                      最高法院刑事第一庭
                          審判長法官  董  明  霈  
                                法官  張  清  埤  
                                法官  張  祺  祥  
                                法官  段  景  榕  
                                法官  周  煙  平  
本件正本證明與原本無異
                                      書  記  官  
中    華    民    國  一○○  年    五    月  二十六  日
                                                      Ｅ